【裁判字號】    94,訴,771
【裁判日期】    950223
【裁判案由】    分配表異議之訴
【裁判全文】
臺灣臺中地方法院民事判決  94年度訴字第771號
原      告  中國農民銀行股份有限公司
法定代理人  壬○○
原      告  交通銀行北台中分行
法定代理人  辛○○
原      告  華僑商業銀行股份有限公司豐原分公司
法定代理人  丙○○
共      同
訴訟代理人  吳光陸律師
複  代理人  廖瑞鍠律師
被      告  丁○○  台灣最後住.
            庚○○
共      同
訴訟代理人  劉   喜律師
複  代理人  癸○○
上列當事人間分配表異議之訴事件，經本院於中華民國95年2月9
日言詞辯論終結，判決如下：
    主      文
本院九十三年度執字第五一一○九號給付票款強制執行事件，就
債務人柯陳玉霞、戊○○財產拍賣取得價金，所製作如附件之強
制執行金額計算書分配表，關於被告丁○○、庚○○之債權應予
剔除，受分配金額應更正為零元，重新分配。
訴訟費用由被告丁○○負擔百分之四十七，餘由被告庚○○負擔
。
    事實及理由
甲、程序方面：
壹、債權人或債務人對於分配表所載各債權人之債權或分配金額
    不同意，而於分配期日1日前，向執行法院提出書狀，聲明
    異議，經執行法院認為正當，但因到場之債務人、有利害關
    係之他債權人為反對之陳述，或未到場之前揭人收受更正分
    配表3日內為反對之陳述，致異議未終結時，為異議之債權
    人或債務人，得向執行法院對為反對陳述之債權人或債務人
    提起分配表異議之訴，並於分配期日或受通知之日起10日內
    向執行法院為起訴之證明，分別為強制執行法第39條第1項
    、第40條第1項、第40條之1、第41條第1項、第3項所明定。
貳、本件被告庚○○係持本院民國93年度票字第11238號、12288
    號聲請本票裁定確定裁定（下稱系爭本票裁定）為執行名義
    ，聲請拍賣前由原告交通銀行北台中分行聲請假扣押執行（
    本院執行處89年度執全字第4248號），債務人柯陳玉霞、戊○○分別所有之如附表一所示土地之應有部分，經本院執行
    處以93年度執字第5110 9號給付票款強制執行事件 (下稱系
    爭執行事件)受理。嗣原告交通銀行北台中分行、中國農民
    銀行股份有限公司（下稱農民銀行）、華僑商業銀行股份有
    限公司豐原分公司（下稱華僑銀行豐原分公司）分別以其等
    亦為柯陳玉霞、戊○○之債權人，且已取得執行名義為由，
    聲明併案執行或參與分配；被告庚○○、丁○○亦分別以其
    等為如附表一所示土地之抵押權人，聲明行使抵押權（參與
    分配），而各成為系爭執行事件之參與分配債權人，其後如
    附表一所示土地之應有部分業經拍定，本院執行處並已制作
    成如附件所示強制執行金額計算書分配表 (下稱系爭分配表
    )，原訂於94年3月29日分配，經原告於分配日前之94年3 月
    18日各提出聲明異議狀，以被告不應受分配為由，向本院執
    行處聲明異議，因被告為反對之陳述致異議未終結，原告乃
    提起本訴，並已先後於受通知之日起10日內之94年3月29 日
    （農民銀行部分）、同年月30日（華僑銀行豐原分公司部分
    ）、同年月31日（交通銀行北台中分行部分）向本院執行處
    提出起訴之證明，此有本院調取之系爭執行事件卷宗可稽，
    原告之起訴，自屬合法。
乙、實體方面：
壹、原告起訴主張：本院執行處受理債務人柯陳玉霞、戊○○之
    系爭執行事件，原告為其2人債權人。系爭執行事件係被告
    庚○○主張持有柯陳秀霞、戊○○簽發如附表二所示本票2
    紙，對渠2人有本票債權共新台幣（下同）300萬元為由，聲
    請執行如附表一所示土地（編號1至4部分重測前為內新段12
    0號、編號5部分重測前為內新段120-5、120-6號），而如附
    表一所示土地原所有權人為子○○、乙○○，應有部分各
    1/3，子○○將其應有部分共同設定第1順位抵押權100萬元
    給被告丁○○，再設定第2順位抵押權100萬元給己○○○，
    乙○○亦以其應有部分設定第1順位最高限額抵押權150萬元
    給被告丁○○，第2順位抵押權100萬元給己○○○，嗣己○○○將其對子○○、乙○○之抵押權讓與被告庚○○，子○○、乙○○另將如附表一編號1至4所示土地應有部分於86
    年6月19日移轉予柯陳玉霞，並將編號5所示土地應有部分於
    86年4月22日移轉予戊○○，被告丁○○因於系爭執行事件
    主張其有第1順位抵押權250萬元，被告庚○○除主張其有第
    2順位抵押權200萬元外，另主張有30 0萬元本票之普通債權
    ，本院執行處乃據以製作完成系爭分配表，分配結果連同執
    行費，被告丁○○分得250萬元，被告庚○○分得271萬2417
    元，致原告分配不足。惟被告之上開抵押債權均非真正；且
    子○○、乙○○設定予被告丁○○之抵押權清償日期分別為
    70年1月1日、69年7月18日，設定予己○○○再轉讓予被告
    庚○○之抵押權清償日則為69年10月26日，距被告丁○○、
    庚○○行使抵押權之93年12月7日、同年11月29日，均已逾
    20年以上，抵押權業已因請求權罹於時效並除斥期間經過歸
    於消滅；又被告庚○○之系爭本票裁定之本票債權亦不存在
    ，柯陳玉霞之簽名，並非親簽，應係偽造而來，被告均不應
    列入分配，為此爰依強制執行法第41條第1項之規定，提起
    本件分配表異議之訴等語。並聲明：如主文所示。
貳、被告則以：子○○、乙○○各積欠被告丁○○之100萬元、
    150萬元，其等各積欠己○○○之100萬元，均早於68年間即
    已發生並設定抵押權登記完畢，被告庚○○嗣後以120萬元
    之代價受讓己○○○之抵押債權及抵押權，均已具公示作用
    ，原告不應任意否認。子○○、乙○○已於時效完成前之84
    年7月5日、同年9月2日，與抵押債權人即被告丁○○、己○○○簽訂緩期清償協議書，並重新簽發本票，消滅時效因該
    債務之承認而告中斷；被告丁○○因持有美國護照，故依台
    灣之身分證字號查詢，始未顯示入出境紀錄，而被告丁○○
    92年7月14日前核發之美國護照，業已作廢撕毀未予保存；
    縱使緩期清償協議非於時效完成前所簽，亦可認為債務人拋
    棄時效利益，時效仍應重行起算，被告自有權行使抵押權而
    受分配。被告庚○○陸續自86年間起，借款予戊○○、柯陳
    秀霞，累積共欠300萬元時，始簽發如附表二所示本票；柯
    陳秀霞因年紀已大，寫字時易發抖，故由戊○○幫忙抓著柯
    陳秀霞的手書寫本票等語資為抗辯。並聲明：駁回原告之訴
    。
參、兩造不爭執之事實：
一、被告庚○○執系爭本票裁定為執行名義，主張其有如附表二
    所示30 0萬元本票之普通債權，聲請拍賣執行債務人柯陳玉
    霞、戊○○所有如附表一所示土地之應有部分，經本院執行
    處以系爭執行事件受理。
二、原告均為系爭執行事件之參與分配債權人，其債權金額如系
    爭分配表所示。
三、如附表一所示土地原所有權人為子○○、乙○○，應有部分
    各1/3，子○○以其應有部分共同設定第1順位抵押權100 萬
    元給被告丁○○，再設定第2順位抵押權100萬元給己○○○
    ，乙○○亦以其應有部分設定第1順位最高限額抵押權150萬
    元給被告丁○○，第2順位抵押權100萬元給己○○○，嗣己○○○將其對子○○、乙○○之抵押權於93年9月20日讓與
    被告庚○○，子○○、乙○○另將如附表一編號1至4所示土
    地應有部分於86年6月19日移轉予柯陳玉霞，並將編號5所示
    土地應有部分於86年4月22日移轉予戊○○。
四、子○○、乙○○設定予被告丁○○之抵押權清償日期分別為
    70年1月1日、69年7月18日，設定予己○○○再於轉讓予被
    告庚○○之抵押權清償日則為69年10月26日。
五、被告丁○○、庚○○於系爭執行事件執行程序進行中之93年
    12月7日、同年11月29日分別具狀主張行使抵押權，被告丁○○主張其有第1順位抵押債權250萬元，被告庚○○主張其
    有第2順位抵押債權200萬元。
六、如附表一所示不動產之應有部分均已拍定，本院執行處已作
    成系爭分配表，原訂於94年3月29日分配，分配結果連同執
    行費，被告丁○○分得250萬元，被告庚○○分得271萬2417
    元，致原告分配不足。
    上述事實，本院採為判決之基礎。
肆、主要爭點之所在
一、子○○、乙○○是否因借款，而將如附表一所示土地應有部
    分各設定第1、2順位抵押權予被告丁○○、己○○○？
二、被告就如附表一所示不動產應有部分之抵押權，是否業因借
    款債權時效消滅後逾5年仍未實行而消滅？
三、被告之抵押債權，縱罹於時效，是否仍因其後緩期清償協議
    書之簽訂，而可認為債務人已拋棄時效利益，抵押權亦不因
    之消滅？
四、被告庚○○所執系爭本票裁定所載如附表二所示本票之票據
    債權是否存在？
五、如附表二所示本票上柯陳玉霞之簽名，是否為偽造，不生票
    據法上之效力？
伍、得心證之理由：
一、抵押權部分：
（一）請求權，因15年間不行使而消滅，但法律所定期間較短者
      ，依其規定；消滅時效，自請求權可行使時起算，民法第
      125條、第129條第1項分別定有明文。而以抵押權、質權
      或留置權擔保之請求權，雖經時效消滅，債權人仍得就其
      抵押物、質物或留置物取償，雖為民法第145條第1項所明
      定，惟抵押權人於消滅時效完成後，如長期不實行其抵押
      權，不免將使權利狀態永不確定，有害於抵押人之利益，
      為維持社會交易秩序，故民法第880條特別規定：以抵押
      權擔保之債權，其請求權已因時效而消滅，如抵押權人於
      消滅時效完成後，5年間不實行其抵押權者，其抵押權消
      滅，此於抵押權自應優先適用，而上開5年期間之性質為
      除斥期間，乃法定不變期間，並無中斷或不完成之問題（
      最高法院53年台上字第1391號判例、85年度台上字第646
      號判決參照）。
（二）消滅時效，因債務人之承認而告中斷；請求權已經時效消
      滅，債務人以契約承認該債務者，不得以不知時效為理由
      ，請求返還，分別為民法第12 9條第1項第2項、第144 條
      第2項所明定。而債務人在時效完成後所為契約之承認，
      固無中斷時效之可言，但時效完成後，債務人如知其債務
      已罹於時效，而仍以契約承諾該債務時，則可認為有時效
      抗辯權之拋棄；債務人縱不知該請求權時效已完成，然既
      經以契約承諾其債務，即仍有無因的債務承認之意思，自
      亦不得以不知時效為由，拒絕履行該契約（最高法院50
      年台上字第2868號判例、88年度台上字第2775號判決意旨
      參照）。是以在時效完成前因債務人承認致時效中斷之場
      合，抵押權所擔保債權之請求權因尚未罹於消滅時效，前
      開民法第880條所定之5年除斥期間，無從起算，自無抵押
      權消滅可言。至於債務人在時效完成後所為契約之承認，
      是否影響該債權所擔保抵押權之效力，滋生疑義，論者固
      有謂時效利益一經拋棄，即恢復時效完成前之狀態，是該
      抵押權擔保債權之消滅時效從新起算，此際亦有民法第
      880 條之適用（見謝在全著「民法物權論中冊」第637頁
      、92 年7月修訂2版、三民書局經銷），亦即認為擔保該
      債權之抵押權，應自從新起算時效之債權再罹於時效消滅
      後，另逾5年之除斥期間始歸於消滅。惟債務人若係於消
      滅時效完成且5年之除斥期間經過後，始以契約承認債務
      時，對於已因除斥期間之經過而消滅之抵押權，應不生影
      響（見最高法院89年度台上字第1476號判決），該業已消
      滅之抵押亦不可能因此回復，否則無異認為抵押權得因債
      務承認，即可發生物權變動（重新設定）之效果，殊與不
      動產物權變動之要式性有違（民法第758、760條）；又民
      法第880條之5年期間，性質既屬除斥期間之法定不變期間
      ，無中斷或不完成之問題，若謂債務人在時效完成後所為
      契約之承認，會影響該債權所擔保抵押權除斥期間之起算
      及進行，亦與法定不變除斥期間之本質不符；尤以擔保該
      債權抵押權之不動產若係第三人提供、嗣後移轉予他人或
      遭其他債權人查封等情形時，如抵押權除斥期間之起算及
      進行，會因債務人在時效完成後所為契約之承認而受影響
      ，勢必嚴重侵害第三人之權益，是上開論點，為本院所不
      採。
（三）子○○、乙○○是否確因借款，而將如附表一所示土地應
      有部分各設定第1、2順位抵押權予被告丁○○、己○○○
      ，姑且不論。惟子○○、乙○○設定予被告丁○○之抵押
      權清償日期既分別為70年1月1日、69年7月18日，設定予
      己○○○之抵押權清償日為69年10月26日，則被告丁○○
      對子○○、乙○○借款債權請求權之消滅時效應分別自70
      年1月1日、69年7月18日起算，己○○○之借款債權請求
      權之消滅時效應自69年10月26日起算，除有發生時效中斷
      之事由者外，被告丁○○對子○○、乙○○之借款債權請
      求權，應於85年1月1日、84年7月18日消滅時效即已完成
      ，各該借款債權所擔保之抵押權，則應先後於90年1月1日
      、89年7月18日，因5年除斥期間之經過而歸於消滅，己○○○之借款債權請求權，亦應於84年10月26日完成消滅時
      效，該借款債權所擔保之抵押權，亦應於89年10月26日，
      因5年除斥期間之經過而歸於消滅。
（四）被告雖提出其上記載被告丁○○、己○○○分別於84年7
      月5日、同年9月27日與子○○、乙○○簽訂之緩期清償協
      議書影本2件及同日簽發之本票影本4件，欲用以證明其等
      在時效完成前，業因該緩期清償協議書之出具及本票之簽
      發，亦即債務人之承認債務，發生時效中斷之效果，抵押
      權亦因之未消滅云云；證人即子○○之夫甲○○、被告丁○○之兄戊○○、乙○○於本院94年9月15日行言詞辯論
      時，固亦均附和被告之辯詞，甲○○證稱：「本票是我開
      的．．．子○○的簽名、蓋章是我簽的．．．當初是因為
      15年的期間快到了，他們想要拍賣土地，後來他們同意緩
      期清償才會簽，是在豐原市○○路戊○○的家裡寫的，當
      時只有戊○○在，丁○○簽約那天雖然在家，但是簽協議
      書時他不在場，因為當天我在他家裡，我有看到他，但是
      丁○○的簽名是戊○○簽的，因為都是戊○○在處理，乙○○應該是另外時間寫的，我簽的時候他不在現場，己○○○那張是在台中市○○路簽的，當時也是戊○○及己○○○在場，這兩張協議書是前後幾天簽的．．．」；「
      ．．．本票是我簽新的協議書時開新的本票，他還我的，
      空白本票是我自己帶去的，簽協議書時當場填寫的，我當
      時只有帶1張去，本票是我臨時去買的，我只有帶1張，其
      他的我沒有帶，與己○○○簽時，我又帶1張去．．．」
      云云；乙○○證稱：「（問：有無見過卷附．．．緩期清
      償協議書及本票．．．？）我有簽名，當時是因借款時間
      到期才寫的，我記得1份是在丁○○他家簽的，1張是在己○○○家裡簽的，時間是先後，不是一起簽的，丁○○的
      緩期協議書簽時，丁○○與他哥哥都在場，我記得甲○○
      也在場，丁○○的名字是他簽的，因他有從美國回來，因
      他就是為了這件事還有家裡好像有甚麼事，順便辦，我簽
      約之時間如協議書上所載一樣，我在簽協議書之前，並沒
      有見過丁○○，是為了要簽這協議書才見到她，我簽協議
      書時，記得好像有將舊的本票撕掉，與己○○○簽約時，
      己○○○與他先生都在場，甲○○是否在場我忘記了，戊○○我記得有在場」云云；戊○○證稱：「．．．本來該
      土地是乙○○及子○○的，因向丁○○，己○○○借款是
      透過我，在民國84年要到期時，本來要拍賣，當時有人要
      買賣這土地，所以他們跟我妹妹說不要拍賣，希望延期．
      ．．」；「（問：有無見過卷附．．．緩期清償協議書及
      本票？）我看過，我在現場，簽2張協議書我都在現場，
      丁○○這張他也有在現場，他從美國回來，他是為了這個
      事才回來．．．丁○○的名字是他自己簽的，印章也是他
      蓋的，丁○○簽約時，除了我，甲○○與乙○○都在場，
      子○○的名字是甲○○簽的，是一起在場簽的，是在我豐
      原市○○路家裡簽的，己○○○那張是到他家簽的，簽時
      我與己○○○、乙○○、甲○○在場，簽約時間就是緩期
      協議書上的時間」云云；丁○○於同日行言詞辯論時亦陳
      稱：「（有無見過卷附．．．緩期清償協議書及本票？）
      我有看過，是我簽名的，是在我娘家水源路簽的，時間就
      是協議書上所載的日期，我就是為了這件事特地回來的，
      順便看看我媽媽，當時協議書是託人打字的，本票是我哥
      哥準備的，我只有簽名，我簽時有甲○○、乙○○、及我
      哥哥在場．．．」云云，則依上開書證、證人之證詞及被
      告丁○○之陳述，前揭緩期清償協議書及本票，均係於抵
      押債權即將罹於消滅時效之際，在84年7月5日、同年9月
      27日前後簽立，已遷居美國之被告丁○○並特意為此事返
      國親自辦理。惟經本院以被告丁○○之身分證字號上網查
      詢其入出境資料結果，被告丁○○自83年2月4日出境後，
      迄至88年1月18日始有再入境之紀錄，此有入出境查詢結
      果表1件可稽。被告丁○○雖另以：伊因持有美國護照，
      故依台灣之身分證字號查詢，始未顯示入出境紀錄，而伊
      92年7月14日前核發之美國護照，業已作廢撕毀未予保存
      云云置辯，然再經本院以被告丁○○之英文姓名（被告丁○○之英文姓名未曾變更，業據其訴訟代理人於本院95年
      2月9日行言詞辯論時陳明，則被告丁○○84年間如有持美
      國護照入出境，應有紀錄）上網查詢其入出境資料結果，
      根本無被告丁○○92年12月9日前之入出境紀錄，此亦有
      入出境查詢結果表1件可查；又縱使被告丁○○92年7月
      14日前核發之美國護照，業已作廢撕毀未予保存，但遷居
      美國之被告丁○○，向美國辦理護照之單位查詢資料後提
      出或供本院查詢，殆無困難之處，然經本院先後於94年
      10月20日、同年11月17日、同年12月22日行言詞辯論時3
      度要求其提出，竟未能提出，自應為不利於被告丁○○之
      認定。是以被告丁○○既自83年2月4日出境後，迄至88
      年1月18日始有再入境之紀錄，則其等所稱緩期清償協議
      書及本票簽立日期前後，被告丁○○根本不在台灣，豈有
      可能親自與甲○○（子○○）、乙○○簽訂記載日期為84
      年7月5日之緩期清償協議書並收受本票，上開書證及證人
      之證 詞顯有重大瑕疵，均不足以作為有利於被告丁○○
      之判斷，則上開書證非但所載之日期非真實，並可據以推
      論內容亦屬虛妄，當非出於其等之真意（亦即難認其等有
      承認債務之真意）；又觀諸子○○、乙○○出具予己○○○之緩期清償協議書及本票，不但與被告丁○○持有者日
      期接近、書寫內容近似、本票號碼亦屬連號，顯見應係同
      一時期為同一目的作成，則在上開證人之證詞有重大瑕疵
      下，該部分書證之證據力，亦應與被告丁○○持有者，為
      同一判斷（上開證人及被告丁○○關於緩期清償協議書之
      出具及本票簽發之過程，證述與陳述內容亦互有歧異，此
      於證據法上之效果，在已有前開重大瑕疵下，應可置而不
      論）。再進一步言，若子○○、乙○○早已出具緩期清償
      協議書及本票予被告丁○○、己○○○，則被告丁○○、
      庚○○於系爭執行事件執行程序進行中之93年12月7日、
      同年11月29日分別具狀行使抵押權時，理應提出上開抵押
      債權證明文件，以保障其等權利（被告庚○○於本院94年
      9月15日行言詞辯論時，已陳稱：93年8月間即見過緩期清
      償協議書及本票），惟依本院調取之系爭執行事件卷宗所
      示，被告2人均未提出足堪證明上開抵押債權之證明文件
      ，被告庚○○反更提出由戊○○、柯陳玉霞於93年9月20
      日簽發之2紙本票，作為債權證明用，實非合理，並益足
      徵上開緩期清償協議書及本票，應係臨訟始虛偽製作無疑
      （至於製作緩期清償協議書紙張之新舊，非可作為該協議
      書早已製作之證明，蓋被告等人於舊紙張上打字之可能性
      ，無法排除，此觀諸被告庚○○提出附於系爭執行事件卷
      宗內，其於93年8月12日始與己○○○簽訂之他項權利移
      轉變更契約書，亦係以泛黃老舊之紙張書寫即明）。
（五）被告提出之緩期清償協議書及本票，其上所載之日期既非
      真實，且係臨訟虛偽製作，非出於其等之真意，自不足以
      證明被告對於子○○、乙○○之借款債權，有於消滅時效
      完成前因債務人承認而發生時效中斷之事由存在。又縱使
      子○○、乙○○出具緩期清償協議書並交付本票予被告丁○○、己○○○，確係出於承認債務之意思，但因無相當
      證據證明其等出具上開文書之時間，係在消滅時效完成前
      或5年除斥期間經過前所為；且子○○、乙○○早於86年6
      月19日即將如附表一編號1至4所示土地應有部分移轉予柯
      陳玉霞，並於86年4月22日將編號5所示土地應有部分移轉
      予戊○○，如附表一所示土地之應有部分並經原告交通銀
      行北台中分行聲請假扣押執行，於89年12月21日辦理查封
      登記完畢（見本院調取之本院執行處89年度執全字第4248
      號事件卷宗），揆諸前揭說明，其等承認債務，自不應影
      響抵押權除斥期間之進行。被告丁○○對子○○、乙○○
      之抵押權，應已於90年1月1日、89年7月18日；己○○○
      之抵押權，亦已於89年10月26日，即因5年除斥期間之經
      過而歸於消滅，被告庚○○於93年9月20日自己○○○處
      受讓者，亦係業已消滅之抵押權，應不發生轉讓之效果，
      被告2人均已無抵押權可資行使。
二、系爭本票裁定部分：
（一）除他造對於真正無爭執者外，私文書應由舉證人證其真正
      ，民事訴訟法第第357條定有明文；民事訴訟法第358條關
      於私文書經本人或其代理人簽名、畫押、蓋章或按指印者
      ，推定為真正之規定，須其簽名、畫押、蓋章或按指印係
      本人或其代理人為之，在當事人間已無爭執或經舉證人證
      明者，始得適用（最高法院28年上字第10號判例、71年度
      台上字2635號、81年度台上字第1391號、86年度台上字第
      2629號判決參照）。票據為無因證券，簽發票據之原因實
      有多端，非必因借貸關係始簽發，故簽發票據交付他人尚
      不足以證明與他人訂立借貸契約，貸款與他人而成立借貸
      關係（最高法院89年度台上字第1082號、86年度台上字第
      2031號、82年度台上字第1061號、80年度台上字第2359號
      、72年度台上字第1352號、70年度台上字第2533號、2398
      號、560號判決參照）。
（二）柯陳玉霞有簽發如附表二所示本票交付被告庚○○之事實
      ，既為原告否認，被告庚○○自應就柯陳玉霞有擔任上開
      本票共同發票人之事實，負舉證之責；又本票為無因證券
      ，自亦不能僅以被告庚○○執有戊○○所簽發之如附表二
      所示本票，即推斷其與戊○○間有借貸關係。
（三）觀諸附於系爭執行事件卷宗內之如附表二所示本票原本上
      「柯陳玉霞」之簽名式，編號1、2兩紙本票簽名筆跡之運
      勢、勾勒截然不同；亦與原告提出柯陳玉霞前於85年11月
      29 日向原告農民銀行借款、89年4月7擔任訴外人賢亮企
      業股份有限公司向交通銀行借款連帶保證人時所簽借據、
      短期擔保授信合約書（均影本）上之簽名式，炯然有別，
      顯非同一人所為；被告庚○○雖復辯稱：柯陳秀霞因年紀
      已大，寫字時易發抖，故由戊○○幫忙抓著柯陳秀霞的手
      書寫本票云云，惟細參如附表二所示本票上「柯陳玉霞」
      簽名式之運筆均尚稱流暢（編號2部分尤其如此），實無
      法想像係因年紀大、寫字易發抖、由人幫忙抓手書寫而成
      之筆跡，被告庚○○該部分所辯，殊無足採，自不能認為
      如附表二所示本票為柯陳秀霞所簽發，柯陳秀霞亦無須負
      共同發票人之責。
（四）被告庚○○於本院94年9月15日行言詞辯論時，就借款及
      持有如附表二所示本票之經過陳稱：「因戊○○在86 年
      間陸續跟我借錢，每次約2、30萬元到40萬元之間，借時
      有簽本票，後來累積到整數，才又換票，有約定利息，約
      定年利率6%，我都是付現金給戊○○，沒有開票」；「（
      問：何時累積到300萬元？）約於93年1、2月間，本票開
      500萬元，除了300萬元是借款，另外200萬元是我受讓己○○○的抵押權，他們簽本票給我作為抵押權的擔保．．
      ．」云云，惟如附表二所示本票之發票日分別為92年6月
      10日、同年7月10日，顯與被告庚○○所陳：係於93年1、
      2月間累積到300萬元整數時始簽發本票之時間點不符。其
      次，依本院調取之系爭執行事件卷宗所示，被告庚○○於
      系爭執行事件執行程序中曾提出93年7月5日簽訂之不動產
      土地租賃附強制執行契約書影本1件，主張其就如附表一
      所示土地有租賃契約存在，而依該契約書所載，被告庚○○係向戊○○、柯陳玉霞承租如附表一所示土地，租期自
      93年7月6日起至103 年7月5日止，租金每月1萬元，於租
      約成立同時一次付清10年租金（亦即一次給付120萬元）
      ，外加給付保證金10萬元，合計130萬元；另被告庚○○
      於本院94年9月15日行言詞辯論時，並陳稱：「因為借錢
      寫的租約，我都有將租金付給戊○○，因為它土地價值不
      只那樣，所以我才會付租金」云云，惟戊○○、柯陳秀霞
      在簽訂上開租約前，既早已積欠被告庚○○達300萬元，
      被告庚○○並先後於93年7月9日、同年月23日聲請本票裁
      定強制執行（即系爭本票裁定），進而於同年10月27日聲
      請強制執行，查封拍賣如附表一所示土地之應有部分（即
      系爭執行事件），此有本院調取之上開事件卷宗可查，則
      被告庚○○既有聲請本票裁定及強制執行，以滿足其債權
      之意，何以在93年7月5日簽訂上開租約時，被告庚○○不
      直接將130萬元租金與保證金，由積欠之借款中扣還，反
      先將該款給付予戊○○、柯陳秀霞，再大費周章，立即聲
      請本票裁定及強制執行，並致使其本票（借款）債權陷於
      無法獲滿足清償之結果（見系爭分配表），被告庚○○之
      行徑殊與常理有違。則參諸被告庚○○就如附表二所示本
      票之借款債權，有上揭借款時間點前後矛盾及不符常情之
      處以觀，應適足以反面推論被告庚○○與戊○○、柯陳秀
      霞間，應無借款債權，如附表二所示本票之票據債權，亦
      不存在。
（五）戊○○於本院94年9月15日行言詞辯論時，雖證稱：「（
      問：如附表二所示本票是否你與柯陳玉霞共同簽發？為何
      簽發?何時簽發？）本來是我先簽的，後來我帶我媽媽去
      補簽的，因為庚○○要求的，土地有一塊是我媽媽的名字
      ，從86年我陸續有向庚○○調借金錢，每次約2、30萬元
      ，他都是給我現金，我都是在借得款項時就借的款項直接
      簽本票給他，後來湊到整數時，再換回來，我總共跟庚○○借300萬元，前揭案件的本票就是後來湊足整數時簽的
      ，因為這樣利息比較好算，利息是按年利6%計算．．．」
      云云，惟戊○○之證詞有重大瑕疵，有如前述；且如附表
      二所示本票上「柯陳玉霞」之簽名式，非柯陳玉霞本人所
      為，亦如上述，戊○○關於帶柯陳玉霞補簽名一節，絕非
      事實，其所為之上開證詞，應無可採。至於被告庚○○提
      出之活期儲蓄存款存摺影本，內載之款項進出紀錄，根本
      並不能證明係交付予戊○○、柯陳玉霞之借款，亦即不能
      證明其等間確有債權，自不足以資為有利於被告庚○○之
      判斷。
三、綜前所述，被告就如附表一所示土地應有部分之抵押權，均
    業已消滅，其等無可資行使之抵押權；且如附表二所示本票
    非柯陳玉霞簽發，亦難認為戊○○係因借款始簽發本票予被
    告庚○○，被告庚○○自無可受分配之本票債權存在，本院
    執行處作成之系爭分配表，將被告列入分配，應有錯誤。從
    而，原告提起本件分配表異議之訴，求為判決如主文所示，
    為有理由，應予准許。
伍、本件事實已臻明確，兩造其餘攻擊防禦方法，均與本案判決
    結果不生影響，爰不予逐一論述，併此敘明。
丙、訴訟費用負擔之依據：民事訴訟法第78條、第85條第1項但
    書。
中    華      民      國    95    年    2    月  23  日
                      民事第二庭  法  官  劉長宜
~F0
┌────────────────────────────────────┐
│附表一：                                                                │
├────────┬───┬───┬───────┬──────┬────┤
│ 土  地  坐  落 │      │      │面          積│            │        │
├────┬───┤地 號 │地 目 ├──┬────┤權 利 範 圍 │所有權人│
│鄉鎮市區○  段  │      │      │公畝│平方公尺│            │        │
├────┼───┼───┼───┼──┼────┼──────┼────┤
│ 大里市 │福  大│ 617  │  原  │  8 │  55.08 │    2/3     │柯陳玉霞│
├────┼───┼───┼───┼──┼────┼──────┼────┤
│ 大里市 │福  大│ 617-1│  原  │  7 │  50.75 │    2/3     │柯陳玉霞│
├────┼───┼───┼───┼──┼────┼──────┼────┤
│ 大里市 │福  大│ 617-2│  原  │  6 │  09.17 │    2/3     │柯陳玉霞│
├────┼───┼───┼───┼──┼────┼──────┼────┤
│ 大里市 │福  大│ 617-3│  原  │    │  79.92 │    2/3     │柯陳玉霞│
├────┼───┼───┼───┼──┼────┼──────┼────┤
│ 大里市 │日  新│  80  │  雜  │  1 │  35.04 │    2/3     │戊○○  │
└────┴───┴───┴───┴──┴────┴──────┴────┘
~F0
┌────────────────────────────────────┐
│附表二：                                                                │
├───┬──────┬─────┬──────┬────┬────┬──┤
│編  號│ 發  票  日 │ 票面金額 │ 到  期  日 │票據號碼│發票人  │備考│
│      │            │ (新台幣) │            │        │        │    │
├───┼──────┼─────┼──────┼────┼────┼──┤
│  １  │92年6月10日 │  100萬元 │92年9月10日 │0000000 │柯陳玉霞│    │
│      │            │          │            │        │戊○○  │    │
├───┼──────┼─────┼──────┼────┼────┼──┤
│  ２  │92年7月10日 │  200萬元 │93年1月10日 │0000000 │柯陳玉霞│    │
│      │            │          │            │        │戊○○  │    │
└───┴──────┴─────┴──────┴────┴────┴──┘
上列正本係照原本作成。
如對本判決上訴，須於判決送達後20日內向本院提出上訴狀（須
附繕本）。
中    華      民      國    95    年    2    月  23  日
                                  書記官


司法院資訊處製作；財團法人民間司法改革基金會備份。
